【裁判字號】    96,重勞上,13
【裁判日期】    970122
【裁判案由】    確認僱傭關係存在等
【裁判全文】
臺灣高等法院民事判決                96年度重勞上字第13號
上  訴  人  乙○○
            丁○○
            丙○○
共      同
訴訟代理人  詹文凱律師
被 上訴 人  台北市西點麵包職業工會
法定代理人  甲○○
訴訟代理人  張質平律師
上列當事人間請求確認僱傭關係存在等事件，上訴人對於中華民
國96年 5月25日臺灣臺北地方法院95年度重訴字第37號第一審判
決提起上訴，本院於97年1月8日言詞辯論終結，判決如下：
    主      文
上訴駁回。
第二審訴訟費用由上訴人負擔。
    事實及理由
一、本件上訴人聲明求為判決：(一)原判決關於駁回上訴人後開第
    (二)至(五)之訴部分均廢棄。(二)確認兩造間之僱傭關係存在。(三)
    被上訴人應給付上訴人乙○○新臺幣（下同）350萬5,500元
    及自起訴狀繕本送達之翌日即民國（下同）95年10月13日起
    至清償日止，按年息5%計算之利息，並自95年10月 1日起至
    101年7月29日止，按月給付8萬5,500元。(四)被上訴人應再給
    付上訴人丁○○146萬8,569元及自95年10月13日起至清償日
    止，按年息5%計算之利息，並自95年10月1日起至104年 1月
    31日止，按月再給付3萬6,250元。(五)被上訴人應再給付上訴
    人丙○○223萬4,657元及自95年10月13日起至清償日止，按
    年息5%計算之利息，並自95年10月1日起至 102年3月31日止
    ，按月再給付5萬5,500元。(六)就上開第(三)至(五)項聲明，願供
    擔保請准宣告假執行。
    被上訴人聲明求為判決：(一)上訴駁回。(二)如受不利判決，願
    預供擔保請准宣告免為假執行。
二、上訴人在原審起訴，係聲明請求被上訴人給付至上訴人退休
    日止之薪資，嗣在本院聲明將各該上訴人之退休日特定為上
    述日期，應僅係補充事實上之陳述，並未涉及訴之變更或追
    加，合先敘明。
三、上訴人起訴主張：上訴人乙○○、丁○○、丙○○分別自72
    年9月間、 84年2月間及82年4月間起受僱於被上訴人，各自
    擔任總幹事、勞保組長及會計之工作，遭被上訴人解僱前每
    月薪資依序為8萬5,500元、3萬6,250元、5萬5,000元。詎被
    上訴人之第6屆理事會於92年4月12日未附法定理由作成決議
    ，不再續聘上訴人，並於同年 5月間無預警終止兩造間之僱
    傭契約，且未發給當月份薪資。兩造間之僱傭契約雖未訂立
    書面，然除當事人口頭約定外，尚應受與勞動條件相關之法
    令及工作規則拘束，而依「工會會務工作人員管理辦法」（
    下稱管理辦法）第6條但書、第7條、第28條及被上訴人自訂
    之「台北市西點麵包業職業工會人事管理規則」（下稱管理
    規則）第 4條、第20條，均設有被上訴人不得解僱上訴人之
    規定，被上訴人自不得違反上開規定，不予續聘上訴人，是
    被上訴人終止僱傭契約應屬無效，自應本於僱傭契約關係，
    給付自其違法終止契約時起，迄上訴人退休時止之薪資等情
    ，爰求為：(一)確認兩造間之僱傭關係存在；(二)被上訴人應給
    付上訴人乙○○350萬5,500元及法定遲延利息，並自95年10
    月1日起至101年7月29日止，按月給付 8萬5,500元；(三)被上
    訴人應給付上訴人丁○○148萬6,250元及法定遲延利息，並
    自95年10月1日起至104年1月31日止，按月給付 3萬6,250元
    ；(四)被上訴人應給付丙○○225萬5,000元及法定遲延利息，
    並自95年10月1日起至102年3月31日止，按月給付 5萬5,000
    元之判決（原審判命被上訴人給付上訴人丁○○1萬7,681元
    、給付上訴人丙○○2萬0,343元及均自95年10月13日起至清
    償日止，按年息5%計算之利息；而駁回上訴人其餘之訴。上
    訴人就其敗訴部分聲明不服，提起上訴；被上訴人就其敗訴
    部分並未聲明不服，已告確定）。
    被上訴人則以：勞工團體自92年12月 1日起，始經政府公告
    適用勞動基準法，在此之前，伊所屬會務人員之聘任，依管
    理規則第 4條之規定係採任期制，故兩造間應屬定有期限之
    僱傭契約，上訴人之任期與當屆理事會任期相同，均為 3年
    ，上訴人既經伊92年4 月12日第6屆第1次臨時理事會決議通
    過不予續聘，則兩造間之僱傭關係即因期限屆滿而消滅；退
    步言之，縱認兩造間之僱傭關係未因期限屆滿而消滅，然上
    訴人乙○○、丙○○以偽造文書方式，冒用彼等之姑丈吳進
    寶名義，向伊詐領出席費 9,000元，業經臺灣臺北地方法院
    檢察署以92年度偵字第 23883號予以緩起訴處分，而上訴人
    丁○○亦涉嫌侵占伊之代墊款5萬0,240元，伊依管理規則第
    4 條但書規定解聘上訴人，亦屬正當；又上訴人乙○○、丁
    ○○、丙○○被解聘前，於92年 4月份之薪資依序為5萬0,2
    97元、3萬5,362元、4萬0,685元；又上訴人乙○○僅上班至
    92年 4月30日止，並已領取全數薪資，其餘上訴人則應上班
    至同年5月15日止，均僅有92年5月份之半個月薪資未領；又
    若認兩造間僱傭契約依然存在，則上訴人被解聘後如有轉向
    他人服勞務而取得利益者，亦應於所請求之報酬金額中扣除
    等語，資為抗辯。
四、經查上訴人乙○○、丁○○、丙○○分別自72年 9月間、84
    年2月間及82年4月間起受僱於被上訴人，各自擔任總幹事、
    勞保組長及會計之工作；又被上訴人之第6屆理事會於92年4
    月12日作成決議不再續聘上訴人，並決議上訴人乙○○應上
    班至同年 4月30日止，上訴人丁○○、丙○○均應上班至同
    年5月15日止，嗣被上訴人於92年5月間通知上訴人不再續聘
    ，且自92年 5月份起未再發給上訴人薪資之事實，業據上訴
    人提出被上訴人第6屆第1次臨時理事會會議紀錄為證（見原
    審北勞調字卷19頁），且為兩造所不爭執，固堪信為真實。
    惟上訴人主張被上訴人違法終止僱傭契約云云，則為被上訴
    人所否認。
五、按在現代勞務關係中，因企業之規模漸趨龐大受僱人數超過
    一定比例者，僱主為提高人事行政管理之效率，節省成本有
    效從事市場競爭，就工作場所、內容、方式等應注意事項，
    及受僱人之差勤、退休、撫卹及資遣等各種工作條件，通常
    訂有共通適用之規範，俾受僱人一體遵循，此規範即工作規
    則。勞工與雇主間之勞動條件依工作規則之內容而定，有拘
    束勞工與雇主雙方之效力，而不論勞工是否知悉工作規則之
    存在及其內容，或是否予以同意，除該工作規則違反法律強
    制規定或團體協商外，當然成為僱傭契約內容之一部。雇主
    就工作規則為不利勞工之變更時，原則上不能拘束表示反對
    之勞工；但其變更具有合理性時，則可拘束表示反對之勞工
    （最高法院88年度台上字第1696號判決參照）。經查：
    (一)被上訴人為人民團體，前經行政院勞工委員會於87年12月
      31日以台87勞動一字第059605號公告不適用勞動基準法，
      嗣於92年11月14日始經行政院勞工委員會以勞動一字第09
      20063692號公告自92年12月 1日起適用勞動基準法（見本
      院卷48之2、48之3頁）。本件兩造係於92年4、5月間發生
      系爭續聘爭議，故無勞動基準法之適用，此亦為兩造所不
      爭執（見原審重勞訴字卷13頁），是就兩造間之僱傭契約
      關係，即應依兩造間之約定及民法關於僱傭契約之規定，
      定其權利義務之規範。
    (二)不論依公告廢止前管理辦法（該辦法業經行政院勞工委員
      會於90年12月19日公告廢止─見原審北勞調字卷第 9頁及
      本院卷48之1頁）第6條規定：「組長以上會務工作人員之
      聘任，應由理事長依規定標準提經理事會通過，報請主管
      機關核備，其任期與理事會同。但新任理事會對原任工作
      人員，除其犯有重大過失報經主管機關核備後予以解聘或
      資遣外，仍應繼續聘任」（見原審北勞調字卷10頁）；或
      依被上訴人自訂、於84年4月21日修訂通過之管理規則第4
      條規定：「新任理事長對工作人員，除犯有本辦法中所規
      定應予解聘或符合退職、資遣條件者，仍應繼續聘任」（
      見本院卷17頁）；或係依其後於91年間修訂通過之管理規
      則第 4條但書規定：「…新任理事會對原任工作人員，除
      其犯重大過失應予解聘外，其他會務人員得繼續聘任」（
      見本院外放證物之被上訴人91年 3月22日第5屆第3次會員
      代表大會手冊46頁即原審北勞調字卷14頁），俱見被上訴
      人就會務工作人員之聘僱，均係採任期制，即與理事會任
      期同為 3年，僅就任期屆滿後應否續聘乙節，於管理辦法
      及先後修訂之管理規則內，設有不同之規定而已。徵諸被
      上訴人之歷屆理事會於任期開始時，均就會務人員是否留
      任進行討論並作成決議，有被上訴人第4屆第1次、 第5屆
      第 2次理事會議記錄可稽（見原審重勞訴字卷18至20頁）
      ，益見兩造間所訂立者，係定有期限之僱傭契約。上訴人
      主張兩造間存在未定期限之僱傭契約關係云云，即非可取
      。準此，上訴人之任期，亦應於被上訴人之第 5屆理事會
      任期屆滿時屆滿，並由新任即第 6屆理事會決定是否續聘
      。
    (三)管理辦法於90年12月19日經公告廢止之前，與被上訴人自
      訂之管理規則，均屬工作規則，具有拘束勞雇雙方即兩造
      之效力，而成為兩造間僱傭契約內容之一部。雖在上訴人
      受僱期間，因前述管理辦法之廢止，及管理規則之修訂，
      將新任理事會對於任期屆滿之工作人員，由「應」繼續聘
      任改為「得」繼續聘任，而為不利上訴人之變更，惟上訴
      人從未表示反對之意思，且上開工作規則之變更，符合理
      事會用人自主性之原則，亦具有合理性，揆諸前揭說明，
      自得拘束上訴人。是被上訴人之第 6屆理事會決議於上訴
      人任期屆滿後不予續聘，並未違反當時有效之工作規則即
      91年間修訂通過管理規則之規定，即無不合。準此，兩造
      間之僱傭契約關係，即因被上訴人之新任第 6屆理事會決
      議不予續聘上訴人而消滅，亦即依該理事會決議，上訴人
      乙○○與被上訴人間之僱傭契約自92年5月1日起；上訴人
      丁○○、丙○○與被上訴人間之僱傭契約亦均自同年 5月
      16日起，即不復存在。從而上訴人請求確認兩造間之僱傭
      關係存在，自屬無據。
六、次查，兩造間之僱傭契約關係，已分別於92年5月1日及同年
    5 月16日起不復存在，已如前述，則上訴人自是日起，即不
    得再請求被上訴人給付薪資。是上訴人乙○○請求被上訴人
    給付自92年5月1日起至95年 9月30日止之薪資合計350萬5,5
    00元，並自95年10月1日起至 101年7月29日止，按月給付薪
    資8萬5,500元部分，即屬無據。又上訴人丁○○、丙○○在
    僱傭契約存續期間內，均尚有自92年5月1日起至同年月15日
    止之薪資未領，為被上訴人所不爭執（見原審重勞訴字卷72
    頁），而上訴人丁○○、丙○○92年 4月份之薪資扣除勞、
    健保費用後，實領金額依序為3萬5,362元、4萬0,685元，有
    薪資袋及薪津表可稽（見原審北勞調字卷第 8頁、重勞訴字
    卷75頁），依此比例計算，上訴人丁○○、丙○○自92年 5
    月1日起至同年月15日止所得領取之薪資依序僅為 1萬7,681
    元（其計算式為：35,362元×1/2=17,681元）、2萬0,343元
    （其計算式為：40,685元×1/2=20,343元，元以下四捨五入
    ）。是上訴人丁○○、丙○○除上開金額外（上開金額業經
    原審判命被上訴人給付確定），提起上訴請求被上訴人再給
    付上訴人丁○○146萬8,569元，並自95年10月1日起至104年
    1月31日止，按月再給付 3萬6,250元；再給付上訴人丙○○
    223萬4,657元，並自95年10月1日起至 102年3月31日止，按
    月再給付5萬5,500元，亦屬無據。
七、綜上所述，上訴人本於僱傭契約關係，請求：(一)確認兩造間
    之僱傭關係存在；(二)被上訴人給付上訴人乙○○350萬5,500
    元及自95年10月13日起至清償日止，按年息5%計算之利息，
    並自95年10月1日起至101年7月29日止，按月給付 8萬5,500
    元；(三)被上訴人再給付上訴人丁○○146萬8,569元及自95年
    10月13日起至清償日止，按年息5%計算之利息，並自95年10
    月1日起至104年1月31日止，按月再給付 3萬6,250元；(四)被
    上訴人再給付上訴人丙○○223萬4,657元及自95年10月13日
    起至清償日止，按年息5%計算之利息，並自95年10月 1日起
    至102年3月31日止，按月再給付5萬5,500元部分，均屬不應
    准許。從而原審就上開部分所為上訴人敗訴之判決，並無不
    合。上訴論旨仍執前詞，指摘原判決各該部分不當，求予廢
    棄改判，為無理由，應予駁回。
八、至兩造其餘之攻擊或防禦方法及未經援用之證據，經本院斟
    酌後，認為均不足以影響本判決之結果，自無逐一詳予論駁
    之必要，併此敘明。
九、據上論結，本件上訴為無理由，依民事訴訟法第449條第1項
    、第78條、第85條第1項前段，判決如主文。
中    華    民    國    97    年    1     月    22    日
                  勞工法庭
                    審判長 法  官 林鄉誠
                           法  官 許紋華
                           法  官 梁玉芬
正本係照原本作成。
如不服本判決，應於收受送達後20日內向本院提出上訴書狀，其
未表明上訴理由者，應於提出上訴後20日內向本院補提理由書狀
（均須按他造當事人之人數附繕本）上訴時應提出委任律師或具
有律師資格之人之委任狀；委任有律師資格者，另應附具律師資
格證書及釋明委任人與受任人有民事訴訟法第 466條之1第1項但
書或第2項（詳附註）所定關係之釋明文書影本。
中    華    民    國    97    年    1     月    24    日
                           書記官 常淑慧
附註：
民事訴訟法第466條之1（第1項、第2項）：
對於第二審判決上訴，上訴人應委任律師為訴訟代理人。但上訴
人或其他法定代理人具有律師資格者，不在此限。
上訴人之配偶、三親等內之血親、二親等內之姻親，或上訴人為
法人、中央或地方機關時，其所屬專任人員具有律師資格並經法
院認為適當者，亦得為第三審訴訟代理人。


司法院資訊處製作；財團法人民間司法改革基金會備份。
